【裁判字號】    98,消債更,476
【裁判日期】    980929
【裁判案由】    聲請更生程序
【裁判全文】
臺灣高雄地方法院民事裁定           98年度消債更字第476號
聲  請  人  甲○○
上列當事人聲請消費者債務清理事件聲請更生，本院裁定如下：
    主  文
聲請駁回。
聲請費用由聲請人負擔。
    理  由
一、聲請意旨略以：聲請人前未曾依「中華民國銀行公會會員辦
    理消費金融案件無擔保債務協商機制」請求共同協商債務清
    償方案，後於消費者債務清理條例施行後乃向最大債權金融
    機構即台新銀行請求協商而未成立，而聲請人對金融機構因
    消費借貸所負之債務計達新台幣（下同）1,661,320 元，惟
    聲請人配偶因失業、收入不穩定，家中生計全由聲請人負擔
    ，為支撐家計，不得已使用信用卡，卻因債務整合失敗，利
    上滾利，負擔越來越重，而已不能清償債務，而聲請人所負
    無擔保或無優先權之債務總額並未逾1,200 萬元，復未經法
    院裁定開始清算程序或宣告破產，爰依法聲請更生等語。
二、按「為使負債務之消費者得依本條例所定程序清理其債務，
    以調整其與債權人及其他利害關係人之權利義務關係，保障
    債權人之公平受償，謀求消費者經濟生活之更生及社會經濟
    之健全發展，特制定本條例。」、「債務人不能清償債務或
    有不能清償之虞者，得依本條例所定更生或清算程序，清理
    其債務」，消費者債務清理條例第3 條定有明文，是消費者
    債務清理條例之立法，其中心思想乃認陷於經濟上困境之消
    費者若任其於惡性循環之債務窘境中自生自滅，其將衍生嚴
    重之社會問題，致難以維持安定之社會經濟秩序，故有予之
    分別情形依更生或清算之程序清理其債務之必要，藉以妥適
    調整其與各相關債權人等間之權利義務關係，以謀求消費者
    經濟生活之更生機會，從而健全社會經濟發展，惟私法上之
    債之關係，係以當事人間之信賴關係為基礎，為社會經濟組
    織之重要支柱，故當事人於以法律行為追求自己之利益之際
    ，亦應顧及對方之利益，並考量債權債務在社會上之作用，
    本於誠實及信用之原則，行使其債權及履行其債務，故債務
    人之消費者欲以上開條例為其所負義務之調整者，自應本於
    誠信原則之本旨，僅在其不能清償債務或有不能清償之虞而
    使其陷於經濟上之困境時始得准許之，以避免其藉此善意之
    立法而惡意圖謀減免債務，致使社會陷於道德之危險，並因
    此使信用緊縮而造成社會經濟之動盪。
三、聲請人主張其於前業向最大債權金融機構台新銀行請求共同
    協商債務清償方案，惟於民國97年8 月22日業經該銀行通知
    協商不成立，此有聲請人提出之前置協商不成立通知書乙紙
    在卷可稽，則依前揭條文之規定及說明，其自應有不能清償
    債務或有不能清償之虞，且此情形業使其陷於經濟上之困境
    時，法院始須准之進行更生或清算。
四、聲請人固以其對金融機構因消費借貸所負之債務計達1,661,
    320 元，惟聲請人每月薪資所得於扣除個人必要生活費用9,
    500 元、二名子女之扶養費共計7,000 元及配偶之母乙○○
    之扶養費3,000 元後，已不能清償債務等語為本件更生之聲
    請，並提出債權人清冊、財產及收入狀況說明書、戶籍謄本
    、薪資明細表、存摺內頁資料、綜合所得稅各類所得資料清
    單、財產歸屬資料清單、財團法人金融聯合徵信中心當事人
    查詢個人資料回覆書、執行命令等件為證，惟查：
  (一)聲請人95、96、97年度之年所得乃分為324,067 元、385,89
    5 元、372,714 元，名下有汽車1 部等情，此有綜合所得稅
    各類所得資料清單、財產歸屬資料清單、稅務電子閘門財產
    所得調件明細表等件在卷足憑，是依上開資料計算，聲請人
    於95、96、97年度之平均月薪資分為27,006元、32,158元、
    31,059元，其最近二年之平均月收入與其於98年2 月16日出
    具收入切結書表示每月收入為31,652元之金額約略相當，故
    上開收入切結書所記載之每月收入金額應屬真實可採，自應
    以此為計算聲請人是否有清償能力之依據（至聲請人雖提出
    執行命令，表示有遭債權人強制扣薪之情，然聲請人亦因此
    同時減免其債務，且聲請人之財產為全體債權人之總擔保，
    對聲請人執有執行命令之債權人並無優先於其他債權人受償
    之地位，故於計算聲請人收入時自不得將此扣薪之因素計入
    ）。
  (二)聲請人主張其個人每月生活費9,500 元，及扶養二名未成年
    子女每月共計7,000 元之扶養費，未逾內政部所公告之98年
    度高雄縣低收入戶最低生活費，每人每月9,829 元之標準，
    應堪採信。而聲請人另主張支付配偶丙○○之母乙○○之扶
    養每月3, 000元，惟乙○○育有丙○○、丁○○、戊○○三
    名成年子女，且渠等均有收入及固定資產，此有戶籍謄本及
    稅務電子閘門財產所得調件明細表等件附卷可參，故乙○○
    既有第一順位之法定扶養義務人可資扶養，自無由第六順位
    之聲請人（民法第1115條參照）支付扶養費之理，且乙○○
    97 年 度所得為269,135 元，名下有汽車1 部、田賦1 筆，
    顯非無謀生能力之人，並不符合民法第1117條所規定之扶養
    要件，聲請人於此亦無法提出實際支付之證明，自不得將此
    費用列入必要性支出之列。則以聲請人每月收入31,652元扣
    除其個人必要生活費用9,500 元，及扶養二名未成年子女每
    月共計7,000 元之扶養費後，每月尚有15,152元之結餘款可
    供清償債務，以此對照聲請人所負債務1,661,320 元，在現
    之銀行公會原同意得另為協商並不計利息之情形下，其得清
    償完畢之時程約9 年餘，以聲請人32歲之年齡（66年11月生
    ），距離法定退休年齡尚有33餘年，全部債務清償完畢非無
    可能，是聲請人客觀上並無不能清償債務之情形存在，應可
    認定。
五、綜上，聲請人於聲請前既無不能清償債務或有不能清償之虞
    之情事，並有固定收入之履行能力，且其收入亦足供履行清
    償，其聲請更生要件自有不備，聲請自非適法，應由本院予
    以裁定駁回。
六、依消費者債務清理條例第3 條、第8 條、第15條，民事訴訟
    法第78條，裁定如主文。
中    華    民    國    98    年    9     月    29    日
                        民事庭  法  官  郭宜芳
上為正本係照原本作成。
如不服本裁定，應於裁定送達後10日內，以書狀向本院提出抗告
，並繳納抗告費新臺幣1千元。
中    華    民    國    98    年    9     月    29    日
                                書記官  王聖源


司法院資訊處製作；財團法人民間司法改革基金會備份。
